【裁判字號】    97,上訴,693
【裁判日期】    970716
【裁判案由】    誣告
【裁判全文】
臺灣高等法院臺中分院刑事判決         97年度上訴字第693號
上  訴  人
即  被  告  乙○○
選任辯護人  宋永祥律師
上列上訴人因誣告案件，不服臺灣臺中地方法院96年度訴字第
1734號中華民國97年1月22日第一審判決（起訴案號：臺灣臺中
地方法院檢察署95年度偵字第17896號），提起上訴，本院判決
如下：
    主    文
原判決撤銷。
乙○○意圖他人受刑事處分，向該管公務員誣告，累犯，處有期
徒刑壹年捌月；減為有期徒刑拾月。
    犯罪事實
一、乙○○（原名雷金富）曾因妨害家庭、妨害自由等案件經法
    院判處有期徒刑4月、4月、3月確定，定應執行刑為有期徒
    刑9月，於民國（下同）95年3月8日執行完畢，不知悔改，
    為規避其財務上之民事刑事糾紛，明知其並未遭擄，竟於95
    年5月23日20時許後即避不見面刻意失聯，其不知情之父親
    雷自財接獲乙○○之求救簡訊後，即向臺中市警察局第四分
    局報案稱乙○○遭擄人勒贖，臺中市警察局第四分局旋報請
    臺灣臺中地方法院檢察署偵辦此一擄人勒贖案件，為搶救乙○○，旋針對乙○○所持用之0000000000、0000000000、00
    00000000、0000000000等行動電話實施通訊監察，惟自通訊
    監察結果發現，乙○○仍行動自由且到處與人通訊聯繫並未
    遭擄，然仍未能尋得乙○○。乙○○則於95年7月17日晚間
    自行前往臺北縣警察局新莊分局林口分駐所報案，誆稱其遭
    人綁擄凌虐勒贖等語。嗣乙○○明知與其有債務糾紛之甲○○、丁○○並未籌畫其所述之擄人勒贖案，竟意圖使甲○○
    、丁○○受刑事處分，基於誣告之犯意，偕同不知情之雷自
    財於95年7月30日12時50分許，前往臺灣臺中地方法院檢察
    署向偵查犯罪之檢察官提出告訴，具體指明係甲○○、丁○○籌畫此一擄人勒贖案件。該案經檢察官偵查後認甲○○、
    丁○○並未涉犯擄人勒贖案件，始查悉上情。
二、案經臺中市警察局第四分局報請臺灣臺中地方法院檢察署檢
    察官偵查起訴。
    理    由
一、證據能力方面：
(一)按刑事訴訟法第159條之4規定，除前三條之情形外，下列文
    書亦得為證據：(一)除顯有不可信之情況外，公務員職務上製
    作之紀錄文書、證明文書。(二)除顯有不可信之情況外，從事
    業務之人於業務上或通常業務過程所須製作之紀錄文書、證
    明文書。(三)除前二款之情形外，其他於可信之特別情況下所
    製作之文書。本件通訊監察譯文係公務員職務上製作之文書
    ，該通訊監察譯文並經被告確認內容屬實無訛，亦無顯不可
    信之情況，上開文書應屬傳聞法則之例外，而具有證據能力
    。
(二)按被告以外之人於偵查中向檢察官所為陳述，除顯有不可信
    之情況者外，得為證據，同法第159條之1第2項定有明文。
    偵查中對被告以外之人（包括證人、鑑定人、告訴人、被害
    人及共同被告等）所為之偵查筆錄，或被告以外之人向檢察
    官所提之書面陳述，性質上均屬傳聞證據。實務運作時，檢
    察官偵查中向被告以外之人所取得之陳述，原則上均能遵守
    法律規定，不致違法取供，其可信度極高，除反對該項供述
    得具有證據能力之一方，已釋明「顯有不可信之情況」之理
    由外，不宜以該證人未能於審判中接受他造之反對詰問為由
    ，即遽指該證人於偵查中之陳述不具證據能力。本件證人甲○○、丁○○於渠等被訴擄人勒贖一案偵查中所為之供述（
    第5086號他字卷第64-67頁），渠等均未曾提及檢察官在偵
    查時有不法取供之情形，反對該項供述得具有證據能力之被
    告選任辯護人，亦未釋明上開供述有顯不可信之情況，依上
    說明，其於偵查中之證言自均具有證據能力。
(三)按被告以外之人（包括證人、鑑定人、告訴人、被害人及共
    同被告等）於審判外之陳述雖不符刑事訴訟法第159條之1至
    之4等四條之規定，而經當事人於審判程序同意作為證據，
    法院審酌該言詞陳述或書面陳述作成時之情況，認為適當者
    ，亦得為證據；當事人、代理人或辯護人於法院調查證據時
    ，知有刑事訴訟法第159條第1項不得為證據之情形，而未於
    言詞辯論終結前聲明異議者，視為有前項之同意，同法第15
    9條之5定有明文。本件證人陳嘉良於警詢中之證述，其性質
    雖屬傳聞證據，惟有關其筆錄內容，業於原審審理時予以提
    示並告以要旨，且各經檢察官、辯護人及被告等人表示意見
    。當事人或辯護人均未於言詞辯論終結前對該筆錄內容異議
    ，依上開規定，其於警詢中之證言應具有證據能力。
二、訊據上訴人即被告乙○○（下稱被告）固坦承於上揭時地對
    甲○○、丁○○提出擄人勒贖之告訴等情不諱，惟矢口否認
    有上揭誣告犯行，辯稱：伊確實遭甲○○、丁○○於95年5
    月23日20時許，在臺中市○○○○街「家樂福大賣場」門口
    前，令4名偽裝為刑警之成年男子，持槍將伊強行押走，並
    拘禁在基隆市某不詳處所之鐵籠內，遭擄期間，甲○○等同
    夥之歹徒，要求伊以行動電話向家屬勒贖5600萬元，並指示
    匯款至加拿大及丁○○之婆婆劉蔡含笑之帳戶內，且要求伊
    依照甲○○之指示與家屬對話談判，經伊父親雷自財多次匯
    款後始獲釋放云云。經查：
(一)證人即另案被告甲○○、丁○○均堅詞否認有何擄人勒贖之
    犯行，證人甲○○供稱：「我與乙○○有借貸關係，我跟我
    哥哥一起借他共800萬元，乙○○為了不還錢，常常編一些
    故事，乙○○之前也告我妨害自由，說我拿刀到他家門口去
    追殺他，因為我現在跟他有一些債務糾紛，我有告他詐欺跟
    偽造有價證券，我於95年5月到7月間都在台北做生意，這一
    件實在告得我莫名其妙」等語；證人丁○○證稱：「我借了
    乙○○1300萬元左右，當時會借他錢，是因為他說他在做放
    款及高級汽車租賃生意，所以把錢借給他想分一些紅利，現
    在連本金都要不回來，他曾經拿永豐棧麗緻酒店背書的票跟
    我調錢，後來我們跟永豐棧查證，永豐棧根本沒有背書過，
    所以我就告他偽造有價證券，後來乙○○為了解決這一筆債
    務，在他家簽了一張本票給我，蘇蔡含笑是我婆婆，他的帳
    戶都是我在使用，當時的確有跟乙○○說，如果還錢時，就
    把錢匯到劉蔡含笑的帳戶內來還我，乙○○告我擄人勒贖實
    在沒道理，每次他欠錢不還時，就到處亂告」等語（第5086
    號他字影卷第64-67頁）。
(二)據被告所稱其自95年5月23日19時50分許在台中被擄後即被
    拘禁某處地下室約15日，再移往基隆地區某處拘禁以迄同年
    7月17日始在台北縣林口鄉獲釋放云云（參警卷第2-4頁），
    準此，則縱有被告所稱歹徒令其以手機對外通訊情事，亦應
    屬地點固定，且通訊時間亦應短暫、更不應有與通訊之對方
    聊天談論其他雜事之情。然經對乙○○所持用之0000000000
    、0000000000、0000000000、0000000000號等行動電話門號
    實施通訊監察，發現發話地點基地台並未固定於同一地點，
    而屬不間斷移動之情形（應屬行進狀態），與一般擄人勒贖
    多在定點發話或特定點發話之常情有違。其間，被告於本案
    用以與人通訊之0000-000000號手機使用情形：
１、於95.6.6日之基地台各在台北金山鄉、石門鄉、汐止鎮、泰
    山鄉等地不間斷移動，並不斷密集與人通訊，且時間各有長
    達205秒、78秒、180秒、150秒（與0000-000000）、117秒
    (與0000-000000）、96秒（與0000-000000）、93秒及121秒
    （與0000-000000）、118秒（與0000-000000）者，有通聯
    調閱查詢單足憑（警卷第122-135頁）。此與被告所稱被拘
    禁於2處地點乙情顯然不符，苟其確有被限制自由之情事，
    又何能到處與人通訊連繫且對話時間如此之長？核與一般遭
    擄者通訊恒受限制之情形顯然有異，自此以觀，尚難認被告
    確有被擄及受限制之情事。
２、於95.7月.5 日以迄同月14日止該手機之通信基地台分別為
    ：5日在新竹市○○○○路及新竹縣竹東鎮、同月10日在台
    北縣新店市○○道高速公路間、同月12日在台北縣內湖區、
    土城市、五股新店市、台北市中山區等地、同月14日在台北
    市文山區等地移動，有電信監察譯文表及基地台位置表可憑
    （警卷第145-152頁、第4380號他字卷第66-67頁）。上揭通
    訊中被告除發話外，尚有接收他人來電，且於95 年7月14日
    經警截獲被告與其父雷自財之對話，其內容除討論生意上金
    錢往來運用情形，被告並向其父雷自財表示：「（雷自財：
    6月初6人也不在阿，你5月24被押走阿。）被告：你現在聽
    我講，我沒被押走。（雷自財：你5月24被押走阿。）沒有
    被押走，不要亂講啦，我自己出來台北，你是聽不懂喔」等
    語（警卷第151-152頁），雖被告就此辯稱：係因甲○○知
    道電話遭監聽，要伊如此陳述，以便誤導警方云云。然該譯
    文內容除為被告不否認外，依該譯文所示被告與其父之對話
    內容自然、且談論被告所經營陶園茗店務、房租等雜事，顯
    然非在受人控制狀態下所為，實無證據足以認定被告確遭擄
    人勒贖屬實。
３、被告於警訊中自稱其於95.7.17日21時許始獲釋，然其當日
    之手機電話基地台顯示：是日10:10:12秒迄11:27:59秒止，
    其於桃園縣龜山鄉、蘆竹鄉、中壢市、平鎮市等地到處移動
    及多次發話予多人，有其電信監察譯文表及基地台動向表足
    參（警卷第174-209頁），亦徵被告上揭所述與事實不符。
４、被告於95年7月17日21時23分向台北縣警察局新莊分局報案
    時稱其約於報案前10分鐘被帶下車，對方交給其7-11塑膠袋
    ，說其數一百下才可以翻開矇眼的膠帶，然後自己叫車離開
    ，不然就要開槍，等對方離去後，其打開矇眼的膠帶，發現
    其係在林口鄉○○路的一個空地上，位置剛好距林口鄉○○
    路與文化二路口約500公尺處（因被害人從林口鄉○○路上
    空地走至中山路與文化二路口，報案並等待林口分駐所員警
    前來）等語（參警卷第4頁警訊筆錄及第242頁所附之警員魏
    志豪制作之接辦單），與其於本院則供稱：「（問：95年7
    月17日何時何地獲釋？）是在半夜我走出來就在林口的空曠
    區，當時他們開車約1小時之後把我釋放，要我自己數到一
    百才可以撕開膠帶，我撕開膠帶後，大約是凌晨2、3時左右
    。」（參本院卷第111頁背面），前後就獲釋時間所述已明
    顯不符；而就其所稱獲釋後未立即向警報案之當日之行蹤：
    「（問：你獲釋當日之行蹤？）當時我數到一百後，將膠帶
    撕開，我走到一大樓的地方，．．，並無人在，我就順著大
    馬上走向燈光好像村落或社區的地方，走到一街道，剛好有
    一輛計程車剛好司機要上車，．．，在車上我向其講我被綁
    票，我答應甲○○只要我被放走，我就不報警，因此當時就
    沒有報警，該計程車就上林口交流道，．．．，我要在此汽
    車旅館休息，該汽車旅館名稱我已忘記了，我到該汽車旅館
    時大約為凌晨2、3時（或3、4 時），因我獲釋當時，甲○○有給我4千元，要我坐車回去，．．，我就在該汽車旅館
    休息至早上8時左右，我離開該汽車旅館後，．．，坐此計
    程車到楊梅交流道附近繞，看能否找到他們綁架我的地方，
    就繞到早上10時左右，然後再回到林口，．．．到林口時約
    早上11時左右，在11時我有依照甲○○之約定打電話給他，
    與甲○○講話的內容是事先其與我演練好的話，．．．，並
    進入一家小吃店吃東西，．．．，就坐桃園客運的公車往臺
    北松山機場，坐到行天官我就下車，當時約下午1、2時左右
    ，我就在行天宮拜拜，．．．，在行天宮坐到傍晚太陽快下
    山時，在行天官我情緒比較穩定後，我回想被綁架的情形，
    認為還是要報警，所以我又坐客運回到林口，就在下交流道
    第1站我就下車，該地就在長庚醫院的前面，此時約下午6、
    7時，．．．坐計程車到我獲釋時原先坐計程車的地方，此
    時我用公共電話打電話給甲○○，當時約是晚上7、8時左右
    ，通話內容是告訴他我沒有辦法遵守原先的約定，我要報警
    ，．．，我又上計程車，並去找我獲釋的地方，後來找到了
    ，．．，後來我又回之前所提之大樓，並請該大樓警衛人員
    報警，後來警察就來載我了」等語（參本院審判筆錄），依
    其所述於凌晨2、3時獲釋後，並未立即報警，而到處晃盪、
    與人通訊、遊走竟日，復依甲○○與其事先演練之內容打電
    話予甲○○，迄是日晚間21時許始頭戴其所稱之綑綁膠帶（
    參警卷第112頁所附照片）以被害人身分報警，而其報案當
    時所穿襯杉領口亦未發現髒污之情形，有警卷第99頁照片足
    憑，諸此，俱與遭擄獲釋者之情狀截然不同，其間之乖違異
    常，令人難信。
５、被告於其所稱獲釋後之同月19日14:20:48秒、20日09:50:32
    秒、21日08:33:31秒復有其與甲○○間之電話通訊，核其等
    2人間對話中就談論債務問題之語氣正常，並無隻字片語談
    及被告曾遭何人或被甲○○等人擄走之情，有電信監察譯文
    表可參（警卷第203-205頁），其時距被告所稱之獲釋時已
    為第3日，且當時被告已報警（按其時尚未指明甲○○），
    苟其確係遭甲○○等人擄走並拘禁長達近二月之久，又豈能
    於獲釋後第3日即與甲○○仍為一般平常之對話？談話間復
    均未談及有何關於其遭擄之事？誠屬悖理違情之至。
６、綜上，被告在其所稱遭擄之該期間內尚可自由通話、並未受
    限制之事實已明，況其猶能對外連繫官司之訴訟、商請律師
    及談論其所投資之日出飯店之出售等事宜（參偵卷通訊監察
    譯文表），自承其於被綁架期間曾打電話給林宗志、朱元宏
    、謝志嘉等律師（參95年度他字第4380號第167頁），衡諸
    常情，被告既可自由通訊，當可自行報案或委託他人報案，
    俱徵被告所稱遭人綁架云云，顯與常理有違，亦不合乎經驗
    法則，非可採信。
(三)又證人丁○○、甲○○確與被告間有千萬元之債務糾紛，業
    據被告與證人丁○○、甲○○一致供明屬實，故證人丁○○
    供稱：曾提供其婆婆劉蔡含笑之帳號予被告，以供被告還款
    之用等語，應為可採。而被告於電話中雖曾交代其父應轉帳
    100萬元至劉蔡含笑之帳戶中，亦無法排除其係以此方式，
    令其父為其償還欠款之可能。且自監聽過程中，除被告要求
    其父匯款外，並未有證人丁○○或其他人要求贖款之對話，
    實難僅因被告要求其父匯款至債權人丁○○所提供之帳戶，
    即認丁○○有何擄人勒贖之犯行。又依被告之母雷許月匯款
    資料顯示，受款人係陳玟秀之英譯名，而陳玟秀於95年4月6
    日出境後，迄未返國，經警詢問陳玟秀之父陳嘉良，其否認
    曾與丁○○聯絡，並稱陳玟秀目前在加拿大留學，曾告知伊
    遭1名大陸男子利用等語（警卷第78-83頁），此部分固待釐
    清，然因被告就本案有關遭擄情事之供述與事證、常理均屬
    違悖而非可採信，故該部分於本案中即毋庸再予詳究；又被
    告對於證人甲○○、丁○○告訴擄人勒贖案件經台灣台中地
    方法院檢察署先後二次不起訴處分後，雖經台灣高等法院台
    中分院檢察署以97年度上聲議字第517號發回續查中（本院
    卷第36-39頁、101頁），然本院稽諸上揭事證已足認被告並
    未遭甲○○、丁○○擄人勒贖，故亦無俟該案續查結果之必
    要，均併此敘明。
(四)本件被告為規避其財務上之民刑事糾紛，明知其並未遭擄，
    卻於95年5月23日20時許後，即避不見面刻意失聯，使其不
    知情之父雷自財接獲被告求救簡訊後，向警報案稱被告遭擄
    人勒贖，被告則於95年7月17日晚間前往臺北縣政府警察局
    新莊分局林口分駐所報案，誆稱遭人綁擄勒贖等語，嗣被告
    意圖使與其有債務糾紛之甲○○、丁○○受刑事處分，竟於
    95年7月30日中午12時50分許，向檢察官提出告訴，具體指
    明係甲○○、丁○○籌畫此一擄人勒贖案件，其有誣告意圖
    亦明；事證明確，被告犯行洵堪認定。
三、核被告所為，係犯刑法第169條第1項之誣告罪。被告曾因妨
    害家庭、妨害自由案件經法院判處有期徒刑4月、4月、3月
    確定，定應執行刑為有期徒刑9月，於95年3月8日執行完畢
    ，有臺灣高等法院被告前科紀錄表1份附卷可憑，其於5年內
    故意再犯本件有期徒刑以上之罪，為累犯，應依法加重其刑
    。原審予以論罪科刑，固非無見，惟查：原審執被害人甲○○、丁○○偵查中之結證為論據，然遍查全卷，該二人於
    偵查中均係以被告身分而供述，並無該二人曾以證人身分具
    結之證詞可憑，原審上揭論述尚屬有誤；又原判決另以被告
    對甲○○等人擄人勒贖提告乙案業經台中地檢署不起訴處分
    ，有該署96年度偵字第9443號不起訴處分書在卷足佐，然卷
    內亦無該處分書可查；再原判決所引之證人陳玟秀，案發時
    係在加拿大，並未到案作證，卷內並無其筆錄可查，原判決
    此部分之論述與卷證亦有未符。原判決以通訊監察結果認
    被告遭監聽期間之通話自由，然究竟係如何由通訊監察結果
    可認被告行動自由，因未敘及而無從得悉其所據，理由亦嫌
    疏略。原判決泛引證人「雷自財、雷輝龍、雷群星、雷金
    星、翁日照、林靖晏、賴道森、陳嘉良、陳玟秀、賴炳煌」
    等人於警詢中之證述為被告誣告犯行之論據，除卷內無陳玟
    秀警詢筆錄外，其餘證人警詢中所陳概係供述被告有遭人擄
    走等情，如予採證即應認被告確有遭人擄走而無本件誣告犯
    行，原審遽予引用而執作被告誣告犯行之證據，採認亦屬矛
    盾。被告上訴意旨以否認犯行指摘原判決不當，雖非可採，
    然原判決既有上揭可議而無可維持，應由本院將原判決撤銷
    改判。爰審酌被告之犯罪動機、目的、手段、所生危害及犯
    後否認犯行等一切情狀，量處如主文第2項所示之刑。被告
    犯罪時間在96年4月24日以前，且非中華民國96年罪犯減刑
    條例第3條第1項所列之罪名，合乎中華民國96年罪犯減刑條
    例第2條第1項第3款之適用，依法減輕其刑2分之1。
據上論結，應依刑事訴訟法第369條第1項前段、第364條、第299
條第1項前段，刑法第169第1項、第47條第1項，中華民國96年罪
犯減刑條例第2條第1項第3款、第7條，判決如主文。
本案經檢察官丙○○到庭執行職務。
中    華    民    國    97    年    7     月    16    日
            刑事第十庭    審判長法  官  林  照  明
                                法  官  郭  瑞  祥
                                法  官  林  欽  章
上列正本證明與原本無異。
如不服本判決應於收受送達後10日內向本院提出上訴狀，其未敘
述上訴之理由者並得於提起上訴後10日內向本院補提理由書（均
須按他造當事人之人數附繕本）。
                                書記官  許  哲  禎
中    華    民    國    97    年    7     月    21    日


司法院資訊處製作；財團法人民間司法改革基金會備份。
